臺灣桃園地方法院民事判決
110年度訴字第1596號
原      告  藍臣欽  
被      告  程亭玉  

            程淑貞  
            程孝嘉（原名程淑萍）


            程致遠（即程懷祖之繼承人）

上  一  人
法定代理人  秦小瓊    （現應受送達處所不明）
上列當事人間請求分割共有物事件，於民國111年5月16日辯論終
結，本院判決如下：
    主  文
一、兩造共有如附表一所示之不動產應予變價分割，所得價金由
    兩造按如附表一所示兩造應有部分之比例分配之。
二、訴訟費用由兩造依附表二所示之比例負擔。
    事實及理由
壹、程序事項：
一、本件被告經合法通知，無正當理由均未於言詞辯論期日到場
    ，核無民事訴訟法第386條所列各款情形，爰依原告之聲請
    ，由其一造辯論而為判決。
二、按「訴訟繫屬中為訴訟標的之法律關係，雖移轉於第三人，
    於訴訟無影響」、「確定判決，除當事人外，對於訴訟繫屬
    後為當事人之繼受人者，及為當事人或其繼受人占有請求之
    標的物者，亦有效力」，民事訴訟法第254條第1項、第401
    條第1項分別定有明文。查被告程亭玉、程淑貞、程孝嘉於
    本件繫屬中，以買賣為原因，將其等所持有如附表所示不動
    產之應有部分移轉登記予原告或藍心妤，有土地及建物登記
    謄本可參（見本院卷115至119頁），而原告、被告程亭玉、
    程淑貞、程孝嘉迄至言詞辯論終結前，均未向本院聲請由原
    告承當訴訟，依首揭條文規定之當事人恆定原則，上開法律
    關係對於本件訴訟並無影響，本院仍應將被告程亭玉、程淑
    貞、程孝嘉列為被告，惟繼受其等訴訟標的之原告及藍心妤
    ，就其繼受部分均應為本案判決效力所及，併此敘明。
貳、實體事項：
一、原告主張：兩造共有如附表所示之不動產（下稱系爭不動產
    ），應有部分如附表一所示。兩造間就系爭不動產並無不得
    分割之協議，亦無因物之使用不能分割情形，惟因兩造就分
    割方案無法達成共識，爰依民法第823條第1項規定，請求裁
    判分割共有物。又因系爭不動產如為原物分割，將造成房屋
    空間過小，無法正常使用，損及經濟效益，故原物分割顯有
    困難，爰依民法第824條第2項第2款規定，請求變價分割等
    語。並聲明：如主文所示。
二、被告則以：
　㈠被告程亭玉、程淑貞、程孝嘉略以：希望原告能購買其等之
    應有部分。　
　㈡被告程致遠經合法通知，未於言詞辯論期日到場，亦未提出
    書狀作任何聲明或陳述。　
三、本院之判斷：
  ㈠按「各共有人，除法令另有規定外，得隨時請求分割共有物
    。但因物之使用目的不能分割或契約訂有不分割之期限者，
    不在此限。」，民法第823條第1項定有明文。經查，原告主
    張系爭不動產為兩造共有，其5人就系爭不動產之應有部分
    如附表一所示等情，有系爭不動產之建物及土地登記第一類
    謄本為憑（見110年度桃司調字第94號卷，下稱調解卷，第9
    至11頁），堪信屬實。又兩造就系爭不動產並未訂有不分割
    之特約，亦無因法令規定或物之使用目的而不能分割之情形
    ，依上開規定，原告請求裁判分割系爭不動產，即屬有據。
  ㈡系爭不動產之分割方法：
  1.次按「共有物之分割，依共有人協議之方法行之。分割之方
    法不能協議決定，或於協議決定後因消滅時效完成經共有人
    拒絕履行者，法院得因任何共有人之請求，命為下列之分配
    ：一、以原物分配於各共有人。但各共有人均受原物之分配
    顯有困難者，得將原物分配於部分共有人。二、原物分配顯
    有困難時，得變賣共有物，以價金分配於各共有人；或以原
    物之一部分分配於各共有人，他部分變賣，以價金分配於各
    共有人。」，第824條第1項、第2項定有明文。又裁判分割
    共有物，須斟酌各共有人之利害關係、使用情形、共有物之
    性質及價值、經濟效用，符合公平經濟原則，其分割方法始
    得謂為適當（最高法院90年度台上字第1607號判決意旨參照
    ）。另分割共有物究以原物分割或變價分割為適當，法院應
    斟酌當事人意願、共有物之使用情形、經濟效用及全體共有
    人之利益等情形而為適當之分割，不受共有人所主張分割方
    法之拘束（最高法院88年度台上字第600號判決意旨參照）
    。
  2.經查：
  ⑴如附表一所示之土地為如附表一所示建物之坐落土地，而系
    爭建物僅有一層，層次面積僅有91.46平方公尺等情，則有
    建物登記謄本可參（見調解卷第11頁）。本院審酌以系爭不
    動產之建物格局及面積，倘依共有之比例原物分割予兩造，
    每人就建物所分得之面積僅有各約18.29平方公尺，恐造成
    日後使用上之困難，有礙於系爭不動產之經濟利用價值，於
    兩造均非有利，顯非適當之分割方法。
  ⑵而考量系爭不動產現為訴外人程慰祖所居住，並非共有人所
    使用，業經被告程亭玉、程淑貞、程孝嘉陳述在卷（見本院
    卷第102頁），故若將系爭不動產原物分配予任一位非自願
    之共有人，該共有人必須承受日後必須再向無權占有人請求
    拆屋還地之不利益，故亦非妥適。
  ⑶至本件若採變價分割方式，將系爭不動產予以變賣，以所得
    價金分配予兩造，藉由市場行情決定系爭不動產之價值，既
    可發揮系爭不動產最高經濟利用價值，並可保持系爭不動產
    之完整利用及經濟效用，各共有人亦得藉此充分實現因共有
    系爭不動產所得享有之金錢利益，對兩造均屬有利。此外，
    將來執行法院依變價分割判決拍賣系爭不動產時，如兩造對
    系爭不動產另有使用規劃或留有特殊感情，亦得依民法第82
    4條第7項規定：「變賣共有物時，除買受人為共有人外，共
    有人有依相同條件優先承買之權，有二人以上願優先承買者
    ，以抽籤定之」，於強制執行拍賣程序中應買或承買之，或
    俟第三人得標買受後，再依上開規定行使優先承買權，買受
    系爭不動產，雙方經由拍賣程序取得系爭不動產之機會係為
    均等，對兩造而言，實屬公平。準此，本院經斟酌系爭不動
    產之型態及使用情形、法令規定限制以及兩造之利益等一切
    情狀後，認將兩造共有之系爭不動產予以變價分割，應屬最
    妥適之分割方法。
四、綜上所述，原告依民法第823條等規定請求將兩造共有之系
    爭不動產予以變價分割，所得價金由兩造依如附表一所示之
    應有部分比例分配，為有理由，應予准許。
五、分割共有物之訴，核其性質，兩造本可互換地位，原告提起
    本件訴訟於法雖屬有據，惟被告之應訴乃法律規定不得不然
    ，其所為抗辯為伸張或防衛權利所必要，是本件訴訟費用應
    由兩造依應有部分比例負擔，始為公允，爰依民事訴訟法第
    80條之1規定，酌定訴訟費用負擔如主文第2項所示。
中　　華　　民　　國　　111 　年　　5 　　月　　27　　日
                  民事第三庭    法　官　許容慈
正本係照原本作成。
如對本判決上訴，須於判決送達後二十日內向本院提出上訴狀。
如委任律師提起上訴者，應一併繳納上訴審裁判費。
中　　華　　民　　國　　111 　年　　5 　　月　　30　　日
　　　　　　　　　              書記官  邱佑儒
附表：
本件分割共有物之標的 共有人應有部分  備註 桃園市○○區○○段000地號土地 藍臣欽 500000分之55 無。  程亭玉 500000分之55 其等之應有部分已於訴訟繫屬中移轉登記予原告或藍心妤。  程淑貞 500000分之55   程孝嘉 500000分之55   程致遠 500000分之55 無。 桃園市○○區○○段0000○號建物（門牌號碼桃園市○○區○○街00巷0○0號3樓房屋） 藍臣欽 5分之1 無。  程亭玉 5分之1 其等之應有部分已於訴訟繫屬中移轉登記予原告或藍心妤。  程淑貞 5分之1   程孝嘉 5分之1   程致遠 5分之1 無。